【裁判字號】    95,易,2253
【裁判日期】    951030
【裁判案由】    詐欺
【裁判全文】
臺灣臺中地方法院刑事判決              95年度易字第2253號
公  訴  人  臺灣臺中地方法院檢察署檢察官
被      告  甲○○
選任辯護人  謝錫深律師
上列被告因詐欺案件，經檢察官提起公訴（九十五年度偵字第一
○九二八號），及移送併辦（九十五年度偵字第五四四八號），
經被告於準備程序中就被訴事實為有罪之陳述，受命法官於聽取
當事人之意見後，由本院合議庭裁定由受命法官以簡式審判程序
判決如下：
    主  文
甲○○連續幫助意圖為自己不法之所有，以詐術使人將本人之物
交付，累犯，處有期徒刑伍月，如易科罰金，以佰元折算壹日
。
    事  實
一、甲○○前因竊盜案件，經本院以九十二年度中簡字第七○八
    號判決處以有期徒刑六月，如易科罰金，以銀元三百元折算
    一日確定，於民國九十二年五月二十七日易科罰金執行完畢
    。詎其仍不知悔改，明知金融帳戶之存摺及提款卡係供自己
    使用之重要理財工具，關係個人財產、信用之表徵，且可預
    見一般人取得他人金融帳戶使用常與財產犯罪密切相關，且
    取得他人存摺之目的在於掩飾犯罪所得之財物或財產上利益
    不易遭人追查，又對於提供帳戶雖無引發他人萌生犯罪之確
    信，但仍以縱若有人持以犯罪，亦無違反其本意之概括幫助
    犯意，連續為下列行為：
  (一)於九十五年一月下旬某日，在臺中市北區○○○○街一二之
    二號其住處前，將其所有之華南商業銀行臺中分行（帳號：
    000000000000號）之存摺、金融卡、密碼以新
    臺幣（下同）三千元出賣予自稱「陳先生」之真實姓名年籍
    不詳成年人（下稱「陳先生」）使用，以此方式幫助他人犯
    罪。未幾，上開帳戶、提款卡等物，便由不詳之人基於意圖
    為自己不法所有而使用；適丙○○經由報紙所刊登之應徵廣
    告與該不詳之人聯繫，經其告知需先匯保證金，致丙○○陷
    於錯誤，乃於九十五年二月十七日，到桃園縣大溪郵局，匯
    款二千八百元至甲○○所有之上開華南商業銀行帳戶內，事
    後再由該人人領出。嗣因丙○○發覺有異而報警處理，經警
    依上開帳戶資料，循線查獲。
  (二)於九十五年二月初某日，在臺中市北區○○○○街一二之二
    號其住處前，將其所有之臺中逢甲郵局存款帳戶（帳號：0
    0000000000000號）之存摺、金融卡、密碼以
    五千元代價出賣予綽號「阿零」之真實姓名年籍不詳成年人
    （下稱「阿零」）使用，以此方式幫助他人犯罪。未幾，上
    開帳戶、提款卡等物，便由不詳人等使用，而渠等基於意圖
    為自己不法所有之犯意聯絡，於九十五年二月二十七日，推
    由其中一人，撥打電話予丁○○，佯稱其中獎衛浴設備須先
    匯款新臺幣（下同）六萬元以辦理公證憑單，致使丁○○因
    此陷於錯誤，於九十五年二月二十七日，至臺南縣將軍鄉將
    軍郵局，先匯款六萬元至甲○○所有之上開臺中市逢甲郵局
    帳戶內，又於同年三月一日及二日依其指示至前揭郵局，匯
    款共計三十七萬元至乙○○所有之豐原水湳郵局帳戶內（乙○○所犯幫助詐欺罪部分，業經本院判處有期徒刑四月，如
    易科罰金，以銀元三百元折算一日），事後再由其中一人領
    出。嗣因丁○○發覺有異而報警處理，經警依上開帳戶資料
    ，循線查獲。
二、案經臺中市警察局第六分局報請臺灣臺中地方法院檢察署檢
    察官偵查起訴，及臺中縣警察局烏日分局報請臺灣臺中地方
    法院檢察署檢察官偵查後移送併辦。
    理  由
一、上揭事實，業據被告甲○○於本院審理時坦承不諱，核與被
    害人丁○○、丙○○於警詢時指述遭不詳人等詐騙等情相符
    ，並有存款明細（儲戶收執聯）一張、郵政誇行匯款申請書
    一紙、中華郵政股份有限公司臺中郵局九十五年三月二十四
    日中管字第○九五二一○一○五一號函、華南商業銀行臺中
    分行九十五年三月十四日（九五）華中存字第一一五號函附
    之開戶資料及交易明細表各一份在卷可稽，足見被告自白與
    事實相符；況按刑法上之故意，可分為直接故意與不確定故
    意（間接故意），所謂「不確定故意」，係指行為人對於構
    成犯罪之事實，預見其發生而其發生並不違背其本意者，刑
    法第十三條第二項定有明文，又衡諸常情，一般國人向金融
    機構開設帳戶，並無任何法令限制，若係正當用途，大可光
    明正大，自行申請供己使用，何必向他人收購？再者，銀行
    帳戶之用途係用以存款，而存摺、金融卡、密碼等均係個人
    重要之物件，並具有一定金融交易目的及識別意義，一旦有
    人使用他人帳戶及上開物品供做不明使用，依一般認知，必
    是隱身幕後之使用人欲利用人頭帳戶掩飾其犯罪所得財物或
    財產上利益免於遭人追查，自極易於令人有與不法犯罪目的
    相關之合理懷疑，是被告對於他人利用上開存摺、金融卡、
    密碼作為犯詐欺取財罪之出入帳戶等情，能預見其發生且其
    發生不違背其本意，其有幫助不詳人等利用上開帳戶犯詐欺
    罪之不確定故意，允無疑義，本案事證明確，被告犯行洵堪
    認定，應依法論科。
二、被告行為後，刑法於九十四年二月二日修正公布，於九十五
    年七月一日施行，而行為後法律有變更者，適用行為時之法
    律，但行為後之法律有利於行為人者，適用最有利於行為人
    之法律，現行刑法第二條第一項訂有明文，此條規定乃與刑
    法第一條罪刑法定主義契合，而貫徹法律禁止溯及既往原則
    ，係規範行為後法律變更所生新舊法律比較適用之準據法，
    是刑法第二條本身雖經修正，但刑法第二條既屬適用法律之
    準據法，本身尚無比較新舊法之問題，應一律適用裁判時之
    現行刑法第二條規定以決定適用之刑罰法律，先予敘明。又
    本次刑法修正之比較新舊法，應就罪刑有關之共犯、未遂犯
    、想像競合犯、牽連犯、連續犯、結合犯，以及累犯加重、
    自首減輕暨其他法定加減原因（如身分加減）與加減例等一
    切情形，綜其全部罪刑之結果而為比較，最高法院九十五年
    五月二十三日著有九十五年度第八次刑庭會議決議可資參照
    。經查：
  (一)被告行為後，刑法第五十六條連續犯之規定，業於九十四年
    二月二日修正公布刪除，並於九十五年七月一日施行，因行
    為後新法業已刪除連續犯之規定，此刪除雖非犯罪構成要件
    之變更，但顯已影響行為人刑罰之法律效果，自屬法律有變
    更。依行為時之舊法，被告數犯罪行為僅以一罪論，而依裁
    判時之新法，被告數犯罪行為即須分論併罰，比較新、舊法
    結果，並依新修正刑法第二條第一項規定，仍應適用較有利
    於被告之行為時法律即舊法論以連續犯。
  (二)九十五年七月一日修正公布施行之刑法第四十一條第一項前
    段規定：「犯最重本刑為五年以下有期徒刑以下之刑之罪，
    而受六個月以下有期徒刑或拘役之宣告者，得以新臺幣一千
    元、二千元或三千元折算一日，易科罰金。」，惟被告行為
    時之刑法第四十一第一項前段規定：「犯最重本刑為五年以
    下有期徒刑以下之刑之罪，而受六個月以下有期徒刑或拘役
    之宣告，因身體、教育、職業、家庭之關係或其他正當事由
    ，執行顯有困難者，得以一元以上三元以下折算一日，易科
    罰金。」，又依修正前罰金罰鍰提高標準條例第二條前段（
    現已刪除）規定，就其原定數額提高為一百倍折算一日，則
    被告行為時之易科罰金折算標準，應以銀元三百元折算一日
    ，經折算為新臺幣後，應以新臺幣九百元折算為一日。比較
    修正前後之易科罰金折算標準，以修正前之刑法第四十一條
    第一項前段即行為時法律之規定，較有利於被告，故應依修
    正後刑法第二條第一項前段規定，適用修正前刑法第四十一
    條第一項前段規定，定其折算標準。
  (三)刑法第三百三十九條第一項詐欺取財罪規定其法定刑得科或
    併科銀元一千元以下罰金，然被告行為後，於九十五年六月
    十四日增訂刑法施行法第一條之一，並規定：「中華民國九
    十四年一月七日刑法修正施行後，刑法分則編所定罰金之貨
    幣單位為新臺幣。九十四年一月七日刑法修正時，刑法分則
    編未修正之條文定有罰金者，自九十四年一月七日刑法修正
    施行後，就其所定數額提高為三十倍。但七十二年六月二十
    六日至九十四年一月七日新增或修正之條文，就其所定數額
    提高為三倍。」（註：刑法修正公布日期應為九十四年二月
    二日，施行日期為九十五年七月一日，前揭條文日期似有錯
    誤，但不影響本案之判斷），且九十四年二月二日施行公布
    九十五年七月一日施行之刑法第三十三條第五款修正為：「
    主刑之種類如下：五、罰金：新臺幣一千元以上，以百元計
    算之，」，是依修正後之法律，刑法第三百三十九條第一項
    詐欺取財罪所得科處之罰金刑最高為新臺幣三萬元、最低為
    新臺幣一千元；而被告行為時適用之罰金罰鍰提高標準條例
    第一條前段規定：「依法律應處罰金、罰鍰者，就其原定數
    額得提高為二倍至十倍。但法律已依一定比率規定罰金或罰
    鍰之數額或倍數者，依其規定。」、現行法規所定貨幣單位
    折算新臺幣條例第二條規定：「現行法規所定金額之貨幣單
    位為圓、銀元或元者，以新臺幣之三倍折算之。」，及修正
    前刑法第三十三條第五款規定: 「主刑之種類如下：五、罰
    金：一元以上。」，是依行為時之法律，刑法第三百三十九
    條第一項詐欺取財罪所得科處之罰金刑最高為新臺幣三萬元
    、最低為新臺幣三十元。因此，比較上述修正前、後之刑罰
    法律，自以被告行為時之舊法即依修正前刑法第三十三條第
    五款，並配合罰金罰鍰提高標準條例第一條前段為法條適用
    之依據。
  (四)綜合上述各條文修正前、後之比較，揆諸前揭最高法院決議
    及修正後刑法第二條第一項規定之「從舊、從輕」原則，自
    應適用被告行為時之法律，即修正前刑法之相關規定，並配
    合罰金罰鍰提高標準條例第一條前段及修正前罰金罰鍰提高
    標準條例第二條之規定，予以論處。
三、被告基於幫助詐欺之不確定故意，出賣上開銀行、郵局存摺
    、提款卡、密碼予「陳先生」、「阿零」，作為不詳人等詐
    欺所用之出入帳戶，幫助不詳人等取得詐欺被害人款項之行
    為，核其所為，係犯刑法第三十條第一項、第三百三十九條
    第一項詐欺取財罪之幫助犯。犯罪事實一(二)所示之不詳人等
    就詐欺取財犯行，有犯意聯絡及行為分擔，為共同正犯，惟
    幫助犯係從犯，從屬正犯而成立，刑法上既無「共同幫助」
    之情，當亦無「幫助共同」之可言（司法院廳刑一字第一
    一○四號函亦同此見解），是本案被告幫助他人犯共同詐欺
    取財罪，為從犯，爰依修正前刑法第三十條規定第二項減輕
    其刑（刑法第三十條幫助犯之規定，於九十四年二月二日修
    正公布，於九十五年年七月一日施行，修正後刑法第三十條
    規定：「幫助他人實行犯罪行為者，為幫助犯。雖他人不知
    幫助之情者，亦同。幫助犯之處罰，得按正犯之刑減輕之。
    」，對照修正前刑法第三十條規定：「幫助他人犯罪者，為
    從犯。雖他人不知幫助之情者，亦同。從犯之處罰，得按正
    犯之刑減輕之。」，係為釐清共犯獨立性與從屬性之爭，而
    修正文字採共犯從屬說之「限制從屬形式」，然不論依修正
    前、後之刑法第三十條，對本案而言，被告均構成幫助犯，
    故並無有利或不利之情形，自不生新舊法比較之問題，應逕
    依修正前刑法第三十條幫助犯之規定減輕其刑）。又按連續
    幫助與幫助連續為不同之犯罪態樣，如基於概括犯意，多次
    幫助他人犯罪，為連續幫助，該幫助者有多次犯罪行為；如
    以一幫助行為，幫助他人連續犯罪，則為幫助連續，就幫助
    犯而言，僅有一次犯罪行為（最高法院八十七年度臺上字第
    三八六五判決意旨參照），而被告有二次出賣上開不同帳戶
    、提款卡、密碼之行為，是其先後二次幫助詐欺犯行，時間
    相互接近，方法相同，觸犯構成要件相同之罪，顯係基於概
    括犯意為之，為連續犯，應依修正前刑法第五十六條之規定
    ，論以連續幫助詐欺取財一罪，並加重其刑，另依法先加重
    後減輕之。又公訴人雖未論列犯罪事實欄一(一)所示之幫助詐
    欺犯行，然此部分與已起訴犯罪事實欄一(二)所示之幫助詐欺
    部分，有連續犯之裁判上一罪關係，本為起訴效力所及，本
    院自應併予審理。被告前因竊盜案件，經本院以九十二年度
    中簡字第七○八號判決處以有期徒刑六月，如易科罰金，以
    銀元三百元折算一日確定，於九十二年五月二十七日易科罰
    金執行完畢，有臺灣高等法院被告前案紀錄表及臺灣臺中地
    方法院檢察署刑案資料查註紀錄表在卷可憑，而被告行為後
    ，刑法第四十七條業於九十四年二月二日修正公布，並於九
    十五年七月一日施行，修正前刑法第四十七條規定：「受有
    期徒刑之執行完畢，或受無期徒刑或有期徒刑一部之執行而
    赦免後，五年以內再犯有期徒刑以上之罪者，為累犯，加重
    本刑至二分之一。」修正後刑法第四十七條第一項規定：「
    受徒刑之執行完畢，或一部之執行而赦免後，五年以內故意
    再犯有期徒刑以上之罪者，為累犯，加重本刑至二分之一。
    」故被告前受有期徒刑執行完畢，五年內再犯本件有期徒刑
    以上之罪，不論依修正前之刑法第四十七條，或修正後之刑
    法第四十七條第一項之規定，均構成累犯，對被告而言並無
    有利或不利之情形，自不生新舊法比較之問題，應逕依行為
    時即修正前之刑法第四十七條，論以累犯，並與連續犯部分
    先遞加重後，再就幫助犯部分減輕之。爰審酌被告所為嚴重
    擾亂金融交易秩序及阻礙國家偵查追緝之行使，暨其智識、
    犯罪目的、手段，犯後坦承犯行，態度尚可等一切情狀，量
    處如主文所示之刑，並諭知易科罰金之折算標準，以示懲儆
    。
據上論斷，應依刑事訴訟法第二百七十三條之一第一項、第二百
九十九條第一項前段，刑法第二條第一項前段、（修正前）第五
十六條、（修正前）第三十條第一項、第二項、第三百三十九條
第一項、（修正前）第四十一條第一項前段、（修正前）第四十
七條，罰金罰鍰提高標準條例第一條前段、（修正前）第二條，
判決如主文。
中    華    民    國    95    年    10    月    30    日
                  刑事第十三庭  法  官  黃裕仁
上正本證明與原本無異。
如不服本判決，應於送達後十日內向本院提出上訴狀（須附繕
本），上訴於臺灣高等法院臺中分院。
                                書記官  王嘉仁
中    華    民    國    95    年    10    月    30    日
附錄論罪科刑法條
刑法第三十條
幫助他人犯罪者，為從犯。雖他人不知幫助之情者，亦同。
從犯之處罰，得按正犯之刑減輕之。
刑法第三百三十九條第一項
意圖為自己或第三人不法之所有，以詐術使人將本人或第三人之
物交付者，處五年以下有期徒刑、拘役或科或併科一千元以下罰
金。


司法院資訊處製作；財團法人民間司法改革基金會備份。
